臺灣臺北地方法院刑事判決　　　　　　　95年度易字第2648號
公　訴　人　臺灣臺北地方法院檢察署檢察官
被　　　告　戊○○
上列被告因詐欺案件，經檢察官提起公訴（九十五年度偵字第
一八九二四號），本院判決如下：
    主  文
戊○○無罪。
    理  由
一、公訴意旨略以：戊○○明知交付帳戶予他人使用，將可能使
    該帳戶成為詐騙者作為收受詐騙所得之用，仍基於幫助他人
    詐欺之故意，於民國95年4月初某日，將其所申請之中華郵
    政股份有限公司台北五分埔郵局（下稱台北五分埔郵局）帳
    號第00000000000000000號帳戶之存摺、
    提款卡等交予真實姓名、年籍不詳，自稱「張先生」之成年
    男子使用，嗣該「張先生」所屬詐騙集團成員，意圖為自己
    不法之所有，於九十五年四月二十日、二十一日，以電話向
    鍾素月佯稱香港舉辦活動中獎新臺幣 (下同)九十萬元，需
    繳交稅款十三萬元云云，鍾素月信以為真因而陷於錯誤，遂
    分別匯款五萬四千元、八萬元至劉育維、林治煌（另案偵辦
    ）之帳戶，該詐騙集團成員復以中獎金額用於賭馬又中獎金
    三千八百二十五萬元，需再繳付稅金云云，鍾素月不疑有他
    ，復匯款六十五萬元至戊○○前開郵局帳戶。嗣該詐騙集團
    成員又以電話向鍾素月佯稱需再匯款九十五萬元、五十八萬
    元云云，惟鍾素月已無現款並以電話查證，始知受騙而未匯
    款，因認被告涉犯刑法第三十條、第三百三十九條之幫助詐
    欺取財罪嫌云云。
二、按犯罪事實應依證據認定之，無證據不得認定犯罪事實。又
    不能證明被告犯罪者，應諭知無罪之判決，刑事訴訟法第一
    百五十四條第二項、第三百零一條第一項分別定有明文。又
    事實之認定，應憑證據，如未能發現相當證據，或證據不足
    以證明，自不能以推測或擬制之方法，以為裁判基礎。再認
    定不利於被告之事實，須依積極證據，苟積極證據不足為不
    利於被告事實之認定時，即應為有利於被告之認定，更不必
    有何有利之證據。（最高法院三十年度上字第八一六號、四
    十年度臺上字第八六號例意旨參照）。再按刑法第三十條之
    幫助犯，係以與正犯有共同之認識而幫助實施為要件，若於
    正犯之犯罪無共同之認識者，即不能謂有共犯之關係。故刑
    法上幫助之行為，須有幫助他人犯罪之意思，如無此種故意
    ，基於其他原因，以助成他人犯罪之結果，尚難以幫助論。
    （最高法院十八年度上字第二八七號、二十年度上字第一○
    二二號判例意旨參照）。
三、本件公訴人認被告涉有前揭犯行，無非係以被告之供述，告
    訴人鍾素月之指述，告訴人提供之郵政國內匯款執據、被告
    之台北五分埔郵局帳戶開戶資料及交易往來明細各一份等為
    其論據。
四、按被告以外之人於審判外之言詞或書面陳述，除法律有規定
    者外，不得作為證據。被告以外之人於審判外之陳述，雖不
    符前四條之規定，而經當事人於審判程序同意做為證據，法
    院審酌該言詞陳述或書面陳述作成時之情況，認為適當者，
    亦得為證據。當事人、代理人或辯護人於法院調查證據時，
    知有刑事訴訟法第一百五十九條第一項不得為證據之情形，
    而未於言詞辯論終結前聲明異議者，視為有前項之同意，刑
    事訴訟法第一百五十九條第一項、第一百五十九條之五分別
    定有明文。經查：本院所調查之證據，部分屬被告以外之人
    於審判外之言詞或書面陳述，惟檢察官及被告均未於本院言
    詞辯論終結前，對本院所調查之證據之證據能力聲明異議，
    本院審酌該等言詞或書面陳述作成之情況並無違法或不當情
    事，且客觀上亦無不可信之情況，作為被告是否犯罪之證據
    ，應屬適當，依刑事訴訟法第一百五十九條之五第二項規定
    ，均得作為證據，先予敘明。
五、訊據被告固坦承有將其所申辦之上開郵局帳戶存摺、金融卡
    、交付給自稱「張先生」之成年男子之事實，惟堅決否認有
    何幫助詐欺取財犯行，辯稱：伊信用不良，無法經由正常管
    道向銀行貸款，於九十五年農曆年過年前，經朋友己○○介
    紹辦理貸款，伊不疑有他，遂交付在職證明、完稅證明及上
    開台北五分埔郵局帳戶之存摺、提款卡及印鑑等資料，至同
    年三月初，伊見上開帳戶均無款項匯入，就到上開郵局辦理
    掛失，並另申請新存摺，不久，自稱「張先生」之成年男子
    與伊聯絡，聲稱上次貸款送件太慢未辦成，此次可重新申請
    ，可向三家金融機構貸得一百五十萬元，伊見上開帳戶未有
    款項進出，且「張先生」金融知識甚為豐富，又將上次取走
    之存摺及提款卡交還，伊心想應無問題，遂將台北富邦銀行
    、合作金庫及新申請之郵局帳戶存摺、提款卡、印鑑交付之
    ，又將中國信託銀行及台新銀行之存摺、提款卡交付之，但
    均未告知密碼，事後伊發現其中央信託局勞退基金提撥之帳
    戶經列管不能使用，才發現遭人利用，伊不動聲色，於九十
    五年五月三日以伊手機門號0000000000撥打手機
    門號0000000000、0000000000號給「
    張先生」，欲誘使其出現送警處理，惟其接聽電話卻不出面
    ，之後便失去聯絡，伊主觀上未有幫助詐欺之故意，伊亦是
    被害人等語。經查：
(一)、被告於九十五年四月中旬，將伊所有上開台北五分埔郵局帳
    戶、台北富邦銀行、合作金庫、中國信託銀行、台新銀行之
    存摺、提款卡，分別二次交付給「張先生」，嗣該「張先生
    」所屬詐騙集團成員，意圖為自己不法之所有，於九十五年
    四月二十日、二十一日，以電話向鍾素月佯稱香港舉辦活動
    中獎九十萬元，需繳交稅款十三萬元云云，鍾素月信以為真
    因而陷於錯誤，遂分別匯款五萬四千元、八萬元至劉育維、
    林治煌（另案偵辦）之帳戶，該詐騙集團成員復以中獎金額
    用於賭馬又中獎金三千八百二十五萬元，需再繳付稅金云云
    ，鍾素月不疑有他，復匯款六十五萬元至戊○○前開郵局帳
    戶。嗣該詐騙集團成員又以電話向鍾素月佯稱需再匯款九十
    五萬元、五十八萬元云云，惟鍾素月已無現款並以電話查證
    ，始知受騙而未匯款之事實，迭據被告於警詢、偵查及本院
    審理時自承不諱（見臺灣基隆地方法院檢察署九十五年度偵
    字第三三一七號卷（下稱偵卷一）第九至十二頁、第四十七
    至四十九頁，本院卷一第二十六至二十九頁、本院卷二第五
    至七頁），並有告訴人指述歷歷（見偵卷一第十三至十四頁
    ），復有告訴人提供之郵政國內匯款執據影本、被告於台北
    五分埔郵局帳戶開戶資料及交易往來明細各一份等（見偵卷
    一第十九至二十一頁、臺灣臺北地方法院檢察署九十五年度
    偵字第一八九二四號卷（下稱偵卷二）第九至十三頁）。
(二)、徵之證人己○○於本院審理中結證：「（問：是否認識被告
    戊○○？）認識，我與被告是朋友。．．．（問：你有無介
    紹被告辦貸款？）有。（問：何時辦理貸款？）九十五年一
    月初。（問：當初是被告主動跟你要求辦理貸款？）不是，
    當時是我聽被告說他想要辦理小額貸款。（問：你與被告認
    識多久？）五、六年。．．．（問：你當初聽被告想要辦理
    小額貸款之後，你如何向被告表示？）前年（即九十四年）
    十月的時候我在三重一家網咖上班，在那裡認識一個客人，
    那位客人常常帶朋友去上網咖或談事情，一月份的時候，那
    位朋有突然問我說有沒有朋友要辦小額貸款，他有門路，但
    我不知道他是否為銀行的人員，只是知道如果辦出來的時候
    ，他要抽取一成的佣金，所以放假的時候我去被告家裡聊天
    ，有向被告提到這件事情，戊○○問我對那位客人是否有瞭
    解，我認為那位客人好像只是純粹的一般業務人員，那位客
    人跟我說如果朋友信用不好，金額就貸的少，如果信用好，
    金額就貸的多。（問：你後來有無介紹那位客人和被告認識
    ？）應該他們沒有見到面，因為他們要辦的時候，是我陪被
    告去辦信義路六段那邊的郵局辦理存摺，至市政府申請完稅
    證明及戶口名簿，再影印健保卡及身分證，因為要辦理小額
    貸款需要這些資料。．．．（問：你在介紹被告與那位客人
    辦理貸款期間，他們二人有無現面？）我可以確定沒有，因
    為那時候資料是我於一月初的時候交給網咖的『阿博』朋友
    ，他說過年前就會下來，那時候我也是這樣跟被告說的，但
    是快要過年的時候我找不到『阿博』這個人，我只知道他的
    女友在三重正義北路的好樂迪五樓上班，所以我去找他女友
    ，他的女友告訴我說『阿博』之前被通緝現在被捉了，我也
    跟戊○○說資料拿過去之後，『阿博』被捉走，現在要如何
    處理？我請戊○○放心，說我會去問『阿博』確實是否被關
    ，當時我沒有辦法找到『阿博』，又加上之前我有毒品案件
    ，那時候我不知道我也被通緝，所以被中正分局抓走。（問
    ：所以被告辦理貸款完全透過你去處理，他們二人完全沒有
    聯絡過？）是的。．．．（問：你有沒把『阿博』的電話拿
    給被告過？）沒有。（問：為何被告說他有幫他辦理貸款男
    子的電話？）三月份我出獄的時候，去南部工作，八月份回
    到台北的時候，我才知道戊○○卡到一個詐欺案件，戊○○
    跟我說是一位姓張，姓張與我原本認識的『阿博』並不是同
    一人，因為『阿博』被捉去關了，不可能會來找被告。．．
    ．（問：被告有跟你說姓張的男子電話是從那裡拿到的？）
    他有跟我說我被捉沒有多久之後，有一位姓張的男子說之前
    辦理貸款沒有下來，就把貸款的資料還給被告，被告信以為
    真，所以就約張先生見面，姓張的男子把資料還給黃大哥之
    後的事情我就不知道了，我是說被告這樣說的，我知道的都
    是二月二十三日之前我還沒有被關的事情。（問：你總共幫
    被告拿了幾本存摺給『阿博』？）一本郵局的存摺、金融卡
    、健保卡，但並沒有給密碼，我後來有聽被告說，『阿博』
    被關之後，他有去郵局辦理遺失。．．．（問：『阿博』長
    相如何？約一七五公分至一八○公分，戴眼鏡，理平頭，如
    果不認識的人會以為他是流氓，他的長相很像高凌風。」（
    見本院卷一第一二五頁反面至一二七頁反面），復有被告上
    開台北五分埔郵局客戶歷史交易清單記載：「九十五年一月
    三日新立存款，九十五年三月二十二日掛失補副，九十五年
    四月十三日換印鑑、換簿、換密碼。」在卷可稽（見本院卷
    一第九頁），可見被告辯稱經朋友己○○介紹辦理貸款，並
    交付相關證明文件及上開台北五分埔郵局帳戶之存摺、提款
    卡及印鑑等資料，至同年三月初，伊見上開帳戶均無款項匯
    入，就到上開郵局辦理掛失，並另申請新存摺等語，尚非無
    據。
(三)、查門號0000000000為丙○○使用，門號0000
    000000為乙○○使用，有遠傳電信股份有限公司及和
    信電訊股份有限公司之門號客戶資料查詢回覆函在卷可憑（
    見本院卷一第十五至十八頁），丙○○因戶籍地址遷至戶政
    事務所，無法傳喚到庭作證，有個人基本資料查詢結果在卷
    可參（見本院卷一第三十三頁），惟證人乙○○於本院審理
    中到庭證稱：「（問：是否認識在庭被告？）不認識。（問
    ：你有申辦過0000000000電話？）有。（問：何
    時開始使用這支電話？）今年（註：今年應為口誤）至現在
    已經滿二年了。（問：這支電話是否你本人使用？）沒有，
    我借給一位朋友使用。（問：朋友姓名？）丁○○。．．
    ．（問：丁○○為何不自己辦電話？）我不清楚，因為之前
    我做直銷，所以門號很多，既然他願意幫我分擔，所以我借
    給他使用。（問：○九三八這支電話你何時借給丁○○？）
    我九十四年二月十四日後就借給他。．．．（問：丁○○工
    作？）代辦公司，辦理信用貸款。（問：丁○○現在還從事
    這個工作？）從電話費八千元沒有繳的時候，我就找不到丁○○這個人，後來我才知道我的電話被丁○○用來詐欺，我
    去過彰化市的北斗分局做過一次筆錄，十月份的時候又去彰
    化火車站前的分局也做過一次筆錄。．．．（問：何時開始
　　沒有見過丁○○？）去年十月底在文山木新路那邊遇過丁○○一次，之後就沒有見過。．．．（問：丁○○有沒有被捉
　　過？）沒有。丁○○大約一百七十幾公分，一百公斤左右。
　　（問：丁○○像不像高凌風？）不像。（問：有無丁○○詳
　　細地址？）沒有，但在分局有，我只知道丁○○住在木新路
　　二段。．．．（問：丁○○是否還有使用另外一支電話？）
　　當場從手機確認是0000000000，就是丁○○在使
　　用。（問：丁○○有沒有改過名字？）沒有。（審判長問被
　　告：跟你接觸的那位張先生長相如何？被告答：白白胖胖住
　　木柵，他的女朋友是原住民，且他的女朋友是在賣房子。）
　　（問：丁○○長相是否如此？）是的，白白胖胖，戴眼鏡，
　　他的女友也是原住民在賣房子。」（見本院卷一第一二八至
　　一二九頁反面），並從手機門號0000000000通話
　　明細記錄可知「受話號碼為0000000000（即被告
  　使用之手機門號）九十五年四月十一日一通，四月十三日八
    通，四月十四日一通、四月十五日二通，四月十六日三通。
    」、手機門號0000000000通話明細記錄可知「受
    話方為0000000000（即被告使用之手機門號）：
    九十五年四月十七日六通，四月十九日一通，四月二十日一
    通。發話方為0000000000：九十五年四月十七日
    三通，四月十八日三通，四月十九日六通，五月四日三通。
    」有和信電訊股份有限公司及遠傳電信股份有限公司函附之
    通聯紀錄在卷可考（見本院卷一第五十八至五十九頁、第八
    十七至九十一頁、第九十八頁），又經本院函調被告所有中
    央信託局股份有限公司台北分公司（下稱中央信託局）存款
    帳號第00000000000000號之開戶資料及歷史
    交易明細可知，被告於九十五年二月二十四日開戶，於同年
    三月二日存入一千五百元，於同年四月四日存入一千五百元
    ，嗣經列為警示帳戶衍生戶，有中央信託局函附之被告開戶
    資料、客戶資料維護單、歷史交易明細表在卷可考（見本院
    卷一第二二○至二二五頁、第二三五頁），核與證人即被告
    當時任職保全工作之中央人壽大樓管理委員會總幹事甲○○
    供證情節：「（問：是否認識被告？）被告是於九十五年二
    月來我們這裡當保全認識的。（被告是否有中央信託局的存
    款簿放在你那邊？）是的。因為我們大樓有二個保全，每月
    有提撥一千五百元的退休金，等離職的時候把退休金給他們
    ，從二月開始存，到第五月（註：應為同年五月之意）的時
    候就不能存了，當時行員也沒有說什麼原因。」（見本院卷
    二第二至三頁）大致相符。綜上所述，顯見自稱「張先生」
    之成年男子係丁○○確有其人，且其確有於九十五年四月中
    旬主動與被告聯絡之情形存在，益徵被告辯稱「張先生」找
    伊申辦貸款，伊始分別交付金融機構帳戶，嗣發現中央信託
    局帳戶遭列管，欲找「張先生」出面等語，應非虛構。
(四)、「張先生」即丁○○所屬之詐騙集團份子已取得上開帳戶密
    碼，並以卡片提款方式旋將被害人匯入款項取走，有台北五
    分埔郵局之客戶歷史交易清單在卷可稽，是被告否認未交付
    帳戶密碼予「張先生」一詞，似未可置信。又被告另供稱：
    「指定轉帳一定要本人去辦，我也有辦過。（問：為何你要
    去辦指定轉帳？）因為是張先生說的。（當時有沒有人跟你
    去？）張先生跟我一起去。」（見本院卷二第八頁），並有
    被告九十五年四月十七日向台北五分埔郵局申請跨行約定轉
    帳單、客戶歷史交易明細在卷可憑 (見本院卷一第九頁、十
    四頁），惟衡之被告當時需錢孔急之情形，為求儘速辦得貸
    款，或有未深思合理與否，即聽從「張先生」所有指示，而
    給予帳戶密碼、辦理指定轉帳等情之可能，此時，被告雖有
    過於輕率，未善加保管金融帳戶之重大疏失，然究與交付帳
    戶以幫助他人詐欺之犯意尚有二致，不可混為一談。另按被
    告所有上開台北五分埔郵局帳戶之歷史交易明細記載：「九
    十五年四月十八日，無摺存款存入六千元。」（見本院卷一
    第九頁），經本院依職權調取該無摺存款存款單之郵局留存
    聯觀之，係於彰化中央路郵局以被告名義辦理存款，有該無
    摺存款存款單影本附卷可參（見本院卷一第十一頁），惟被
    告自始否認存款之事實，本院遂依公訴人請求將上開郵局無
    摺存款存款單送請鑑定，以查明其上記載是否為被告字跡，
    經法務部調查局採取照相放大、歸納分析及特徵比對之鑑定
    方法，認定該存款單上之字跡與被告字跡之筆劃特徵不同，
    並有法務部調查局九十五年五月十七日調科貳字第○九六○○二○六六七○號鑑定通知書在卷可憑（見本院卷二第二十
    二至二十三頁），可見被告當時確未填寫無摺存款單及存款
    ，且被告於九十五年四月十七日辦理指定轉帳等手續後，其
    所有之台北五分埔郵局帳戶相關資料，業已脫離其掌控範圍
    ，至為明顯。縱使如此，亦難遽此推知被告有幫助詐欺取財
    之不確定故意。
五、綜上所述，被告對其帳戶雖未能善盡保管之責，容有輕率、
    疏失之處，終致遭不明人士用於詐騙，然尚難排除被告係為
    辦理貸款而遭人騙取帳戶使用之可能，公訴人之舉證，仍有
    合理之懷疑存在，要難認定被告係本於幫助他人詐欺犯罪之
    故意，而交付帳戶供他人使用，此外，復查無其他積極證據
    足資證明被告確有幫助詐欺犯意，殊難僅憑被告交付帳戶存
    摺等物與不明人士及被害人匯款至被告帳戶，推論被告有幫
    助詐欺犯罪之共同認識，而遽以幫助詐欺罪相繩。本件不能
    證明被告犯罪，依首開說明，自應為被告無罪之諭知。
據上論斷，應依刑事訴訟法第三百零一條第一項，判決如主文。
本案經檢察官王鑫健到庭執行職務。
中　　華　　民　　國　　96　　年　　7　　月　　17   　日
　　　　　　　　　刑事第一庭審判長法　官　陳興邦
                                  法  官  蘇嘉豐
                                  法  官  雷淑文
以上正本證明與原本無異。
如不服本判決，應於判決送達後10日內，向本院提出上訴狀。
　　　　　　　　　　　　　　　  　書記官　洪素惠
中　　華　　民　　國　　96　　年　　7　　月　　18　日
